【裁判字號】    96,重訴,78
【裁判日期】    980430
【裁判案由】    分割共有物
【裁判全文】
臺灣彰化地方法院民事判決  96年度重訴字第78號
原      告  乙○○
訴訟代理人  張繼準律師
複代理人    黃琪雅律師
被      告  己○○
訴訟代理人  丙○○○
                        號
            戊○○
            甲○○
            丁○○
前列二人共同
訴訟代理人  蘇顯騰律師
            辛○○
            壬○○
                        號
            庚○○
上列當事人間請求分割共有物事件，本院於民國98年4 月16日言
詞辯論終結，判決如下：
    主  文
兩造共有坐落彰化縣和美鎮○○○段第235 地號、第235-1 地號
、第236 地號、第237 地號、第237-2 地號共五筆土地，面積分
別為747 平方公尺、1,746 平方公尺、606 平方公尺、728 平方
公尺、1,446 平方公尺土地應予合併分割，分割為附圖即彰化縣
和美地政事務所民國97年12月8 日土地複丈成果圖所示方案(1)，
編號A 、部分面積541 平方公尺、B 、部分面積1,070 平方公尺
、F 、部分面積268 平方公尺及G 、部分面積268 平方公尺分歸
原告乙○○；C 、部分面積537 平方公尺分歸被告庚○○；D 、
部分面積537 平方公尺分歸被告壬○○；E 、部分面積268 平方
公尺分歸被告戊○○、己○○共同取得，並按其原應有部分比例
繼續維持共有；H 、部分面積268 平方公尺分歸被告辛○○；I
、部分面積537 平方公尺分歸被告甲○○、丁○○共同取得，並
按其原應有部分比例保持共有；J 、部分面積14平方公尺，K 、
部分面積22平方公尺，L 、部分面積170 平方公尺及M 、部分面
積742 平方公尺均留供道路使用，並由兩造共同取得，並按其等
原應有部分比例繼續維持共有。
訴訟費用由被告壬○○負擔8 分之1 ，被告戊○○及己○○共同
負擔32之2 ，被告庚○○負擔8 分之1 ，被告甲○○負擔16分之
1 ，被告丁○○負擔16分之1 ，被告辛○○負擔32分之2 ，原告
乙○○負擔2 分之1 。
    事實及理由
一、被告己○○未於最後言詞辯論期日到場，核無民事訴訟法第
    386 條各款所列情形，爰依原告之聲請，由其一造辯論而為
    判決。
二、原告起訴主張略以：坐落彰化縣和美鎮○○○段第235 地號
    、地目建、面積747 平方公尺，同段第235-1 地號、地目田
    、面積1,746 平方公尺（實測後面積為1,715 平方公尺，超
    出容許誤差，於判決確定後應辦理面積更正），同段第236
    地號、地目建、面積606 平方公尺，同段第237 地號、地目
    建、面積728 平方公尺，同段第237-2 地號、地目田、面積
    1,446 平方公尺，共5 筆土地（下稱系爭土地），為兩造所
    共有，各人對上述5 筆土地之應有部分比例均相同，即原告
    應有部分4 分之2 ，被告壬○○應有部分8 分之1 ，被告甲○○應有部分16分之1 ，被告戊○○應有部分32分之1 ，被
    告丁○○應有部分16分之1 ，被告葉熙擁應有部分32分之2
    ，被告己○○應有部分32分之1 ，被告庚○○應有部分8 分
    之1 ，兩造就系爭土地並無因物之使用目的不能分割之情事
    ，亦未有不能分割之協議，經與被告協調分割不成，爰依民
    法第823 條第1 項、第824 條第2 項規定請求准予分割如附
    圖(2)方案，因土地分在相對應道路兩側可經濟使用。
三、被告等之聲明及陳述：被告壬○○對分割方案表示無意見。
    被告甲○○、丁○○請求按如主文所示附圖(1)之分割方案分
    割。被告戊○○稱本件有3 個分割方案，對被告來講分得位
    置均一樣，都可以接受。被告辛○○同意原告之分割方案。
    被告庚○○請求採用附圖方案(3)之分割方法，因系爭土地三
    側臨路，依方案(1)及(2)所留道路面積過多，使得可使用之面
    積變少，不利經濟使用，且該南北縱貫之道路將損及原告庚○○現使用之建物之主體結構安全，故另提出分割方案(3)，
    僅留北側A 部分面積495 平方公尺道路，雖仍需拆除被告部
    分建物，但不損及主體結構部分，對被告庚○○較有利。另
    己○○未於最後言詞辯論期日到場，但前到庭則稱：現有建
    物希望保留。
四、得心證之理由：
(1)、按各共有人，得隨時請求分割共有物。共有物之分割方法不
    能協議決定者，法院得因任何共有人之聲請，命以原物分配
    於各共有人，民法第823 條第1 項、第824 條第2 項分別定
    有明文。本件原告主張之上揭事實，已據其提出與其所述相
    符之土地登記謄本為證，且為到庭之被告壬○○等共有人所
    不爭執，是原告之主張自堪信為真實。
(2)、系爭5 筆土地為同一地段、地界相連、使用分區均為鄉村區
    乙種建築用地，應有部分均相同，兩造又均同意合併分割，
    依地籍測量實施規則第224 條第1 項規定土地因合併申請複
    丈者，應以同一地段、地界相連、使用性質相同之土地為限
    ，自應准予合併分割。查系爭土地呈長方形，北側臨東平路
    、東側臨東平路225 巷，南側臨東祥路，西側則無通路，由
    北至南分別有被告辛○○之2 層鐵架造房屋、被告壬○○之
    3 層鋼筋混凝土造房屋及1 層平房，被告庚○○之1 層平房
    及1 層鐵架造建物，被告戊○○、己○○之1 層平房，為勘
    驗時到場之被告所不爭，並有勘驗筆錄，彰化和美地政事務
    所97年3 月10日之土地複丈成果圖可稽。
(3)、按分割共有物之方法，法院應斟酌當事人之聲明、共有物之
    性質、經濟效用及全體共有人之利益等因素公平決定之，本
    院所採方案(1)考慮建築技術規則建築設計施工編第2 條第4
    款規定：基地內以私設通路為進出道路之建築物總樓地板面
    積合計在1,000 平方公尺以上者，通路寬度為6 公尺之規定
    ，中設6 公尺寬道路供將來建築物之進出通路，保留壬○○
    具經濟價值之3 層鋼筋混凝土房屋，被告戊○○及己○○之
    現有1 樓房屋依其意願大部分得以保留，該方案已顧及合併
    分割後地形之完整性，土地使用之完美性，建築之經濟合理
    使用，使每一人分得之土地，地形方正，其建築深度均有17
    公尺左右，均能符合彰化縣畸零地使用自治條例第3 條所定
    之面寬7 公尺以下，其最小寬度3 公尺及最小深度12公尺以
    上限制，均可興建一般3 樓透天住宅，另J 、K 、L 、M 部
    分現狀為道路用地，仍留供道路使用，由兩造按原應有部分
    比例保持共有。另被告庚○○之建物因部分位於所設道路上
    必需拆除，雖其表示欲保留建物之主體結構而另提分割方案
    如附圖(3)，該方案使持有較大面積原告之土地（應有部分為
    二分之一）呈不規則狀，如建築房屋又需另闢道路，自非經
    濟使用土地之方案，且共有土地分割時如欲保留部分共有人
    之建物，固有其經濟目的之考量，但仍需保留該建物後之土
    地可供共有人經濟合理使用為前題，否則無異要求共有人犧
    牲土地使用之利益以換取個人建物之使用利益，建物所有人
    如欲達成此目的，自應尋求市場法則達成，於分割共有物之
    事件，所提方案如保留部分共有人之建物而使其他共有人土
    地無法達到經濟合理使用，即有違憲法對人民共有土地之財
    產權平等保障之原則，是被告庚○○所提方案(3)難謂合乎公
    平性，又為其餘兩造所不同意，本院即不採用該方案。至於
    原告所提方案(1)將其所有之土地均分在A 、B 之臨主要道路
    東祥路之位置，其中A 部分位於共有土地東側又臨接東平路
    225 巷，即取得兩面臨路之優勢位置，惟兩造所以願合併分
    割，其所追求者乃創造土地合併使用後之共同最大利益，如
    採分筆分割，原告所能分得臨東祥路之系爭235-1 地號及23
    7-2 地號土地面積應有部分2 分之1 為1,596 平方公尺，實
    測面積為1,581 平方公尺，即假設以最有利方原告方法分割
    ，將原告之土地均分在最南側臨路之位置，換算其應有部分
    之之面積最多即1, 581平方公尺，占其應有部分面積2,621
    平方公尺之比例約百分之60，其餘約1,040 平方公尺（以實
    測圖面積不扣除道路分攤面積計算，因系爭第235-1 地號登
    記面積為1,746 平方公尺與實測面積1,715 平方公尺不符，
    判決確定後應辦理面積更正，故以實測面積為準）必需分在
    他筆土地上，如需遷就他人建物之保留，未必能分得如本院
    採用附圖(1)所示如此完整可使用之土地，而原告所提方案(1)
    其分得之A 及B 部分之面積為2,148 平方公尺，南側均臨東
    祥路，東側亦接東平路225 巷，已遠超過前開1,581 平方公
    尺甚多，南側臨主要通路東祥路面積約占其實際應分得面積
    2,621 平方公尺之比例為百分之82，扣除分攤道路使用後之
    面積更達百分之百，A 部分土地除南臨東祥路，東側又面臨
    東平路225 巷，得到兩側均臨路之極優勢位置，此方案顯然
    過份注重自己利益，而忽略其餘共有人願採合併分割所追求
    之共同利益，難認公平，為本院所不採。本院所採方案(1)將
    原告大部分土地分在B 及A 部分或臨東祥路或近東祥路，與
    原告所提方案(2)所欲分歸位置大部分相同，除B 部分係原告
    所欲分得位置外，僅就A 部分往北挪移，但亦東臨東平路22
    5 巷，西臨六公尺道路，有兩面臨路，與B 部分僅隔6 公尺
    道路左右對應，可形成一完整區塊經濟合理使用，已尊重其
    意願，僅將其部分土地分配在F 及G 部分，其土地深度與其
    他分得土地殊無二致，能建築3 樓透天住宅，原告減損利益
    不多，但顧及其他共有人同意合併分割之利益，稍弭補其等
    拆除房屋之損失，故本院採取分割方案(1)作為兩造分割方案
    ，因屬公平妥適，即值採用，爰諭知分割方法如主文第1 項
    所示。
五、本件分割共有物事件，如由敗訴之被告等負擔訴訟費用，則
    顯失公平，爰命勝訴之原告負擔部分訴訟費用。
六、結論：原告之訴為有理由，並依民事訴訟法第385 條第1 項
    前段、第78條、第80條之1 、第85條第1 項但書，判決如主
    文。
中    華    民    國    98    年    4     月    30    日
                  民事第二庭    法  官  李言孫
以上正本係照原本作成。
如對判決上訴，應於判決送達後20日內向本院提出上訴狀。
中    華    民    國    98    年    4     月    30    日
                                書記官  施惠卿


司法院資訊處製作；財團法人民間司法改革基金會備份。
